【裁判字號】    98,上更(一),191
【裁判日期】    990225
【裁判案由】    違反毒品危害防制條例
【裁判全文】
臺灣高等法院臺中分院刑事判決     98年度上更(一)字第191號
上  訴  人  臺灣彰化地方法院檢察署檢察官
上  訴  人
即  被  告  乙○○
選任辯護人  方鴻枝律師
上列上訴人因被告違反毒品危害防制條例案件，不服臺灣彰化地
方法院97年度訴字第2851號中華民國98年3月12日第一審判決（
起訴案號：臺灣彰化地方法院檢察署97年度偵字第4434號），提
起上訴，經判決後，由最高法院發回更審，本院判決如下：
    主  文
原判決有罪部分撤銷。
上開撤銷部分，乙○○無罪。
    理  由
一、公訴意旨略以：被告乙○○明知海洛因、甲基安非他命分別
    為毒品危害防制條例所規範之第一級、第二級毒品，不得販
    賣及持有，仍意圖營利，先後為下列行為：(一)、被告乙○○
    為謀取販賣毒品賺取價差之利益，而基於販賣第一級毒品海
    洛因及第二級毒品甲基安非他命之犯意，於96年9月21日凌
    晨2時16分許以門號0000000000號行動電話與鄭森文所持用
    之0000000000號行動電話聯繫後，與鄭森文約定於同日上午
    5、6時許在被告乙○○位於彰化縣員林鎮○○○路61之7號7
    樓居所房間內，各以高於進價之新臺幣（下同）1萬2000元
    、4000元價格，同時販賣海洛因、甲基安非他命各半錢予鄭
    森文、洪允文（鄭森文、洪允文購買海洛因部分各出6000元
    ，合計12000元，購買甲基安非他命部分，各出資2000元，
    合計4000元），而獲取價差為利潤。(二)、另又為謀取販賣毒
    品賺取價差之利益，而基於販賣第一級毒品海洛因之犯意，
    於96年10月7日晚間7時53分、8時8分許以門號0000000000號
    行動電話與吳珮蓉所持用之0000000000號行動電話聯繫後，
    與吳珮蓉約定於同日晚間8時許在彰化縣立員林國民中學門
    口，以高於進價之5000元價格，販賣5包海洛因予吳珮蓉，
    而獲取價差為利潤。因認被告乙○○涉有毒品危害防制條例
    第4條第1項之販賣第一級毒品罪、同法條第2項之販賣第二
    級毒品罪嫌云云。
二、按犯罪事實應依證據認定之，無證據不得認定犯罪事實；又
    不能證明被告犯罪者，應諭知無罪之判決，刑事訴訟法第15
    4條第2項、第301條第1項分別定有明文。又認定不利於被告
    之事實須依積極證據，苟積極證據不足為不利於被告事實之
    認定時，即應為有利被告之認定，更不必有何有利之證據，
    最高法院30年上字第816號判例可資參照。又認定犯罪事實
    所憑之證據，無論係直接證據或間接證據，其為訴訟上之證
    明，須於通常一般之人均不致有所合理懷疑，而得確信其為
    真實之程度者，始得據為有罪之認定，倘其證明尚未達到此
    一程度，而有合理之懷疑存在，復無其他調查途徑可尋，法
    院即應為無罪之判決，最高法院76年臺上字第4986號判例闡
    述至明。再按施用毒品者，其所稱向某人購買之供述，須補
    強證據以擔保其供述之真實性。良以施用毒品者其供述之憑
    信性本不及於一般人。況施用毒品者其供出來源，因而破獲
    者，法律復規定得減輕其刑，其有為偵查機關誘導、或為邀
    輕典而為不實之陳述之可能，其供述之真實性自有合理之懷
    疑。是施用毒品者關於其向某人購買毒品之供述，必須補強
    證據佐證，以擔保其供述之真實性，俾貫澈刑事訴訟無罪推
    定及嚴格證明之基本原則。又關於毒品施用者其所稱向某人
    購買毒品之供述，必須補強證據佐證，係指毒品購買者之供
    述縱使並無瑕疵，仍須補強證據佐證而言，以擔保其供述之
    真實性。該所謂補強證據，必須與施用毒品者關於相關毒品
    交易之供述，具有相當程度之關聯性，且足使一般人對於施
    用毒品者之供述無合理之懷疑存在，而得確信其為真實，始
    足當之（最高法院96年度臺上字第1029號、94年度臺上字第
    2033號、98年度台上字第7108號、第7571號第判決意旨參照
    ）。
三、證據能力方面
(一)、按被告以外之人於偵查中向檢察官所為陳述，除顯有不可信
    之情況者外，得為證據，刑事訴訟法第159條之1第2項定有
    明文。偵查中對被告以外之人（包括證人、鑑定人、告訴人
    、被害人等）所為之偵查筆錄，或被告以外之人向檢察官所
    提之書面陳述，性質上均屬傳聞證據。惟現階段刑事訴訟法
    規定檢察官代表國家偵查犯罪、實施公訴，依法其有訊問被
    告、證人及鑑定人之權，證人、鑑定人且須具結，而實務運
    作時，檢察官偵查中向被告以外之人所取得之陳述，原則上
    均能遵守法律規定，不致違法取供，其可信度極高。又所謂
    「顯有不可信」之情況，係指其不可信之情形，甚為顯著了
    然者，固非以絕對不須經過調查程序為條件，然須從卷證本
    身，綜合訊問時之外部情況為形式上之觀察或調查，即可發
    現，無待進一步為實質調查之情形而言。職是，被告以外之
    人前於偵查中已具結而為證述，除反對該項供述得具有證據
    能力之一方，已釋明「顯有不可信之情況」之理由外，不宜
    以該證人未能於審判中接受他造之反對詰問為由，即遽指該
    證人於偵查中之陳述不具證據能力。經查：證人鄭森文、吳
    珮蓉及蕭吉洲於偵查中所為之陳述，均經依法具結，且檢察
    官亦無何違法取供之顯不可信之情況，均應有證據能力。
(二)、0000000000號行動電話與鄭森文持用之0000000000號行動電
    話於96年9月21日及22日之通訊監察，係臺灣彰化地方法院
    檢察署依修正前通訊保障及監察法第5條第1項第1款規定，
    核發96年彰檢良恆聲監續字第515號通訊監察書，對鄭森文
    持用之0000000000號行動電話實施通訊監察，監察期間為96
    年9月6日上午10時許至96年10月3日上午10時止，警方依據
    上開通訊監察書實施通訊監察後製成上開卷附之通訊監察譯
    文；另0000000000號行動電話與吳珮蓉持用之0000000000號
    行動電話間於96年10月7日之通訊監察，則係臺灣彰化地方
    法院檢察署，核發96年度聲監續字第562號通訊監察書，對
    0000000000號行動電話實施通訊監察，監察期間為96年9月2
    7日至96年10月14日，警方依據上開通訊監察書實施通訊監
    察後製成上開卷附之通訊監察譯文，此有前開96年彰檢良恆
    聲監續字第515號通訊監察書影本、臺灣高等法院臺中分院
    檢察署中分檢榮和98上蒞3908字第0990000139號函附通訊監
    察案件資料在卷可按。而鄭森文確因涉嫌販賣第一、二級毒
    品罪、吳姵蓉因涉嫌販賣第一級毒品罪，經檢察官起訴並由
    法院判處罪刑在案，有起訴書查詢資料、本院97年度上重訴
    字第37號判決查詢資料及其等之臺灣高等法院被告前案紀錄
    表附於原審卷可按。故上開期間內對於0000000000號及0000
    000000號行動電話所為之通訊監察，均屬合法，並無違法監
    聽之情形。
(三)、又按被告以外之人於審判外之陳述，雖不符合刑事訴訟法第
    159條之1至159條之4之規定，而經當事人於審判程序同意作
    為證據，法院審酌該言詞陳述或書面陳述作成之情況，認為
    適當者，亦得為證據，刑事訴訟法第159條之5第1項定有明
    文。本件被告及其選任辯護人係爭執卷附通訊監察譯文之通
    話內容並非被告之通話，核屬對於證據證明力之爭執，而檢
    察官、被告及其辯護人對於證人鄭森文、吳珮蓉於警詢之陳
    述、卷附通訊監察譯文等書面證據之證據能力均表示「沒有
    意見」，即不爭執而同意有證據能力，本院審酌上開陳述及
    書面作成時之情況，並無違法取證之瑕疵，認以之作為證據
    為適當，揆諸上開規定，自有證據能力。
四、公訴意旨認被告乙○○涉有販賣海洛因及甲基安非他命之罪
    行，無非以鄭森文、吳珮蓉於警詢及偵查中之指認與證詞、
    通訊監察譯文為其主要論據。訊據被告乙○○堅決否認有何
    販賣海洛因、甲基安非他命之犯行，辯稱：其並沒有使用00
    00000000號及0000000000號行動電話，不清楚通訊監察譯文
    的內容，並不是其與鄭森文、吳珮蓉的對話，其也不認識鄭
    森文、吳珮蓉，也未販賣海洛因、甲基安非他命給他們等語
    。經查：
(一)、0000000000號行動電話門號之申請人為巫昆霖，0000000000
    號行動電話門號之申請人為蕭吉洲，此有通聯調閱查詢單2
    份附於偵查卷可稽。且證人蕭吉洲於偵查中證稱：「我去年
    （即96年）3月間有去辦過夾報廣告上面『辦門號送現金』
    ，門號辦一辦就讓別人使用，我是在員林的龍邦大樓旁邊的
    通信行辦的，一共辦了2、3支手機，包括0000000000號這支
    手機，．．辦完就把手機跟門號賣給通信行。」、「（0000
    000000門號是何人使用？）不知道，門號跟手機當初辦的時
    候都沒有給我看。」、「（當初是何人叫你辦？）是我自己
    缺錢才去辦的，沒有其他人叫我去辦。」等語，足見依上開
    2門號之申請資料並無從證明被告有使用上開2行動電話門號
    。
(二)、綽號「勝兄」持用之0000000000門號於96年9月21日2時16分
    許、96年9月22日21時46分許，與鄭森文持用之0000000000
    門號曾有下列通話：
    「(1)96年9月21日2時16分24秒許
      A（勝兄）：喂
      B（鄭森文）：喂勝兄我朋友現在剛從台北要下來
      A（勝兄）：沒關係我跟你說你現在拿過來還是不夠，我
                 台北的朋友叫我明天銀行上班後再到郵局領
      B（鄭森文）：我那個朋友到台中了，之前我帶他過去你
                   那邊那個
      A（勝兄）：你明天9點30分以前能拿過嗎
      B（鄭森文）：有啊我拿到錢就馬上過去
      A（勝兄）：如果現在沒辦法那就明天早上一起，因為我
                 要9點半以後東西才領的到，另外一筆
      B（鄭森文）：喔
      A（勝兄）：對方要我直接到郵局領
      B（鄭森文）：不好意思沒有跟你說，我的朋友已經從台
                  北出發了，之前我曾經帶他去過你那邊
      A（勝兄）：我要出去一下
      B（鄭森文）：喔你要出去一下，那沒關係明天早上我8點
                   過去
      A（勝兄）：好你8點過來
      B（鄭森文）：好
      (2)、96年9月22日21時46分許
      A（鄭森文）：喂勝兄，我現要去台中拿錢
      B（勝兄）：你現在才要到台中拿錢，你也幫幫忙我已經
                 等你3天了
      A（鄭森文）：我現在身上只剩下5000而已
      B（勝兄）：我等3天都沒睡不然你也打電話跟我說一下
      A（鄭森文）：我這2天都吃安眠藥
      B（勝兄）：你要吃安眠藥之前先把事情代一下處理好，
                 你那天跟我約9點，結果我等到現在
      A（鄭森文）：勝哥不好意思，我先拿5000給你好不好
      B（勝兄）：你現在人在那裏
      A（鄭森文）：我人在田中，現在要過去，我先拿5000給
                   你，剩下的我台中回來再給你
      B（勝兄）：好 」
    另0000000000門號於96年10月7日19時53分30秒許、同日20
    時08分46秒許，與吳珮蓉持用之0000000000門號有下列通話
    內容：
    「(1)96年10月7日19時53分30秒許
      A（吳珮蓉）：喂要怎麼找你
      B：你是誰
      A（吳珮蓉）：我是那天在游泳池遇到的那個
      B：喔那你要多少？
      A（吳珮蓉）：要5
      B：那還是到游泳池那邊
      A（吳珮蓉）：好啊，你電話丟了怎麼不打電話跟我說一
                   下
      B：我怎麼知道，那你多久會到
      A（吳珮蓉）：我從田中坐計程車過去
      B：好
      (2)96年10月7日19時53分30秒許
      A：喂你知道員林國中嗎
      B（吳珮蓉）：我知道
      A：那你到員林國中門口等
      B（吳珮蓉）：好」
    被告否認其有使用上開0000000000號、0000000000門號，復
    否認其為上開與鄭森文、吳珮蓉通話之人，且經原審將上開
    通訊監察錄音光碟送請內政部警政署刑事警察局鑑定，亦因
    錄音內容經輸入儀器檢視分析結果，其語音樣品之品質均不
    佳，無法供比對用，有該局97年12月25日刑鑑字第09701759
    76號函附於原審卷可參。是上開通訊監察譯文亦無從認定係
    被告與鄭森文、吳珮蓉間之通話，自難資為不利於被告認定
    之證據。
(三)、證人鄭森文固於警詢、偵查中證稱：前開其持用之00000000
    00號行動電話與0000000000號行動電話之通話內容，係其與
    綽號「勝兄」之被告間之對話，被告即係綽號「勝兄」之人
    ，其係要與其朋友洪允文向「勝兄」購買海洛因及甲基安非
    他命等語，並於警詢時指認被告之相片，有指認犯罪嫌疑人
    紀錄表附於偵查卷可稽（96年度他字第2000號卷第10頁）。
    另證人吳珮蓉於警詢、偵查中固亦證稱：前開其持用之0000
    000000號行動電話與0000000000號行動電話之通話內容，係
    其要向綽號「勝兄」之被告購買海洛因，被告即係綽號「勝
    兄」之人等語，並於警詢時指認被告之相片，有指認犯罪嫌
    疑人紀錄表附於偵查卷可按（96年度他字第2000號卷第26頁
    ）。惟證人鄭森文於原審審理時證稱：「當時警察跟說我依
    照我的通聯紀錄去抓到的人就是照片上的人，叫我看過照片
    就簽名，我就簽名。」、「（當時是否無法確定照片上的人
    就是賣你毒品給的人？）不能，是警察跟我說就是他，叫我
    看過照片就簽名。」、「（你在偵查時有無辦法確認被告就
    是當時賣毒品給你的人？）我沒有辦法確認，我跟檢察官說
    我在警察局指認的就是這個人，檢察官有提示照片給我看，
    我說簽名是我簽的沒有錯，是警察跟我說依照電話去抓到的
    人就是照片上的人，跟我交易的人就是照片上的人。」、「
    （為何當時有辦法指認而現在沒有辦法？）因為當時警察跟
    我說就是他、跟我通聯的人就是他。」、「（你當時所看到
    的『勝兄』是否就是當庭的被告？）不是。」等語；及證人
    吳珮蓉於原審審理時證稱：「（有無見過『勝兄』？）見過
    一次。」、「（是否為在庭的被告？）不是。」、「（為何
    會指認？）當時我精神不好，警察拿這張照片給我看，當時
    我不確定照片上的人就是拿毒品給我的人。」、「跟我當時
    見面的人有點像，我是憑印象指認，現在我完全記不起來。
    」、「（是否是當庭的被告？）不是。」、「（檢察官問你
    時，為何你指認是被告？）檢察官讓我指認時我覺得有點像
    ，但是跟今天所見到的人差很多。」等語，其2人於原審之
    證詞已翻異其等在警詢、偵查中之證詞，復均證稱被告並非
    綽號「勝兄」之人。另鄭森文於警詢及偵查中證稱：其和洪
    允文是於96年9月21日【早上5、6點】，由洪允文開車載其
    至綽號「勝兄」住處，合資向綽號「勝兄」之男子購買海洛
    因及甲基安非他命等語，惟依鄭森文與綽號「勝兄」於96年
    9月21日2時16分24秒許之通訊監察譯文所載內容，綽號「勝
    兄」者與鄭森文約定碰面之時間為【早上8點】，則證人鄭
    森文於警詢、偵查中之證述亦與實際之通話內容不合。
(四)、基上說明，本案並無積極之證據足以證明被告即係持用上開
    0000000000號、0000000000號行動電話與鄭森文、吳珮蓉通
    話之人，則上開通訊監察譯文尚難資為不利於被告認定之證
    據。則剔除上開通訊監譯文後，本案僅有證人鄭森文、吳珮
    蓉之單一指認、指證，且其2人之指認與指證亦難相互補強
    佐證，故本案並無其他補強證據足以證明被告確有販賣海洛
    因、甲基安非他命給鄭森文、洪允文及販賣海洛因給吳珮蓉
    。更遑論證人鄭森文、吳珮蓉前後之證詞明顯不一致，且證
    人鄭森文於警詢、偵查中之證詞與電話之實際通話內容亦不
    相符。是尚難單憑鄭森文、吳珮蓉前後不一之證詞即遽認被
    告有販賣海洛因及甲基安非他命之犯行。
五、綜上所述，檢察官所舉之證據所為訴訟上之證明，於通常一
    般人仍有合理之懷疑存在，尚未達於可確信其真實之程度，
    故被告之辯解應可採信，此外復查無其他積極之證據足以證
    明被告確有公訴意旨所指之前開販賣第一、二級毒品犯行，
    則本件上開部分要屬不能證明被告犯罪。原審疏未詳查，遽
    對被告論罪科刑，尚有未合。被告上訴指摘原判決有罪部分
    為不當，為有理由，自應由本院將原判決有罪部分撤銷，並
    為被告無罪之諭知。另檢察官上訴指摘原判決被告有罪部分
    ，適用刑法第59條酌減其刑為不適當，因而請求撤銷原判決
    有罪部分，改諭知較重之刑；惟上開部分既應為被告無罪之
    諭知，則檢察官之上訴即為無理由。
據上論斷，應依刑事訴訟法第369條第1項前段、第364條、第301
條第1項，判決如主文。
本案經檢察官甲○○到庭執行職務。
中    華    民    國    99    年     2    月    25    日
            刑事第八庭  審判長法  官  羅  得  村
                              法  官  劉  榮  服
                              法  官  簡  源  希
以上正本證明與原本無異。
檢察官如不服本判決應於收受送達後10日內向本院提出上訴書狀
，其未敘述上訴之理由者，並得於提起上訴後10日內向本院補提
理由書（均須按他造當事人之人數附繕本）「切勿逕送上級法院
」。
                              書記官  陳  俞  豪
中    華    民    國    99    年     2    月    25    日

司法院資訊處製作；財團法人民間司法改革基金會備份。
